【裁判字號】    99,台上,3914
【裁判日期】    990624
【裁判案由】    違反懲治走私條例
【裁判全文】
最高法院刑事判決            九十九年度台上字第三九一四號
上  訴  人  甲  ○
            乙○○
上列上訴人等因違反懲治走私條例案件，不服台灣高等法院高雄
分院中華民國九十九年三月二十二日第二審更審判決（九十八年
度上更(一)字第二０三號，起訴案號：台灣高雄地方法院檢察署九
十六年度偵字第三一０四七、三二四二七、三二四二八號），提
起上訴，本院判決如下：
    主  文
原判決關於甲○、乙○○部分撤銷，發回台灣高等法院高雄分院
。
    理  由
本件原判決撤銷第一審關於上訴人甲○犯走私罪六罪（如原判決
附表六〈下稱附表六〉編號(二)至(七)）、乙○○犯走私罪三罪（如
附表六編號(二)至(四)）等部分之科刑判決，改判論處甲○共同犯如
原判決附表一編號(二)至(七)之走私罪各罪刑（共六罪）；乙○○共
同犯如原判決附表四編號(二)至(四)之走私罪各罪刑（共三罪）；另
維持第一審分別論處甲○及乙○○共同犯走私各罪刑（依序如原
判決附表一編號(一)及附表四編號(一)），駁回上訴人等該部分之上
訴。固非無見。
惟查：（一）有罪判決書事實之認定與理由之說明必須互相一致
，方為合法。倘若事實之認定與理由之說明不相一致，按諸刑事
訴訟法第三百七十九條第十四款後段規定，自屬判決理由矛盾之
當然違背法令。原判決事實認定上訴人等明知中華民國船舶，非
經主管機關許可，不得航行至大陸地區，竟分別共同基於私運管
制物品進口逾公告數額之犯意聯絡，或共同基於未經許可航行至
大陸地區之犯意聯絡，……，先後七次分別於附表六各編號所示
之時間，由高雄港第二港口中和安檢所報關出港，復於附表六所
示期間之某時，「航行至附表六所示經緯度之作業漁區附近」即
我國國境外（我國十二海浬之領海外），……，向國籍、船名不
詳之漁船交易取得附表六各編號所示之漁獲等情（見原判決第三
頁，事實一）。但於理由中則又謂：「……，依上開航跡圖所示
，上訴人等駕駛豐順號漁船出海後，『既非航行至其所申報如附
表六所示之經緯度作業漁區』，其等係謊報作業漁區即虛報漁獲
物之產地，且偽稱自行捕獲漁獲等情，足堪認定。」云云（見原
判決第十四頁，理由二之(六)）。則原判決事實中所謂「航行至附
表六所示經緯度之作業漁區附近」之記載如果不虛，則原判決理
由所為「非航行至其所申報如附表六所示之經緯度作業漁區」之
說明，即難謂無誤。原判決有認定事實與理由說明不相一致之違
誤。（二）懲治走私條例第二條第一項之私運管制物品進口罪，
係指私運該物品進出國境而言，又國境係指國家統治權所及之範
圍，包括領土、領海及領空在內，依中華民國領海及鄰接區法第
三條之規定，中華民國領海為自基線起至其外側十二海浬間之海
域。若自國境內某一地區運送管制物品至國內另一地區，或自大
陸地區私運管制物品進入台灣地區，其屬前者，應適用懲治走私
條例第三條之規定論以國境內運送管制物品罪；若屬後者，則應
成立同條例第十二條之準私運管制物品進口罪，並依該條之規定
適用同條例第二條第一項之規定處斷，均不能逕論以同條例第二
條第一項之私運管制物品罪。原判決事實認定上訴人等先後於附
表六所示期間之某時，航行至附表六所示經緯度之作業漁區附近
即我國國境外（我國十二海浬之領海外），另於附表六所示時間
之某時，曾航行進入中國大陸領海十二海浬內……，向國籍、船
名不詳之漁船交易取得附表六各編號所示之漁獲，再由上訴人等
共同將之搬運裝載於船艙內，嗣於附表六各編號所示之時間，自
高雄港中和安檢所報關入港，……，私運上開管制物品進入台灣
地區等情，而對上訴人等論以私運管制物品進口罪。惟倘若無誤
，上訴人等既自大陸地區私運管制物品進入台灣地區，即應成立
懲治走私條例第十二條之準私運管制物品進口罪，並依該條之規
定適用同條例第二條第一項之規定處斷，原判決逕論以同條例第
二條第一項之私運管制物品罪，即有適用法則不當之違法。（三
）沒收於裁判時併宣告之，故沒收之物，不特須於犯罪事實中有
具體之記載，並應於主文內詳加宣示，方足以為執行時之根據。
本件第一審判決對上訴人等二人論罪科刑，於主文中就沒收部分
均僅諭知「如附表編號一（即原判決附表六編號(一)）所示應沒收
之物沒收」，而依該附表編號一所載應沒收之物為白口魚約六噸
、金線魚約八噸、肉魚約十噸、軟絲約二噸、透抽約五噸、花枝
約八噸、海鰻約一噸等，對沒收之物之重量為何，均僅記載約略
之數額，並未為具體明確之記載，揆之上開說明，即有違誤，原
審未予糾正，而予維持，自非適法。另原判決論處甲○共同犯如
原判決附表一編號(二)至(七)之走私罪六罪；乙○○共同犯如原判決
附表四編號(二)至(四)之走私罪三罪，而於主文中就沒收部分均僅記
載約略之數額（如附表六編號(二)至(七)），並未為具體明確之記載
，亦有違誤。（四）證據雖已調查，而其內容尚未明瞭者，即與
未經調查無異，如遽行判決，仍屬應於審判期日調查之證據未予
調查之違背法令。原判決於理由說明以：「第一審以扣案如附表
六編號(一)所示之漁獲雖未扣案（依甲○陳稱業已銷售），係上訴
人等共同犯走私罪所得之物，惟並無證據證明業已滅失，亦無業
經海關予以行政沒入之資料，於各該上訴人上開犯罪項下諭知沒
收……，其認事用法皆無不合」、「至如附表六編號(二)至(七)所示
扣案走私之漁獲，甲○雖陳稱均已銷售，惟其中編號(六)所示之漁
獲係交由甲○具領保管，編號(七)所示之漁獲則交由案外人洪國雄
具領保管，以上漁獲均係上訴人等於各自所犯走私罪所得之物，
並無證據證明業已滅失，亦未經海關予以行政沒入，自應分別於
上訴人所犯各罪項下宣告沒收」等語（見原判決第十九、二十頁
，理由貳之四、五）。惟所謂「犯罪所得之物」，則指因犯罪所
直接取得之原物。若非因犯罪行為直接所得之物，即不得依此規
定諭知沒收。而上開走私之漁獲現在何處？是否如甲○所稱均已
銷售而不存在？另參照司法院院字第二八三二號解釋意旨，得由
海關沒入之貨物，如經海關為沒入處分，刑事判決內即不得更為
沒收之諭知等旨，本件查獲走私之漁獲，究否已經海關予以沒入
，亦有查究明白之必要。乃原審未向相關機關或上訴人等及洪國
雄查詢調查，逕以「並無證據證明業已滅失，亦未經海關予以行
政沒入」，而依刑法第三十八條第一項第三款之規定予以沒收，
尚嫌率斷，同有調查職責未盡之違背法令。以上，或為上訴人等
上訴意旨所指摘，或為本院得依職權調查之事項，而第三審法院
應以第二審判決所確認之事實為判決基礎，原審上述之違背法令
，影響於事實之確定，本院無可據以為裁判，應認原判決關於上
訴人等部分仍有撤銷發回更審之原因。
據上論結，應依刑事訴訟法第三百九十七條、第四百零一條，判
決如主文。
中    華    民    國  九十九  年    六    月  二十四  日
                      最高法院刑事第二庭
                          審判長法官  莊  登  照
                                法官  陳  世  淙
                                法官  徐  昌  錦
                                法官  許  錦  印
                                法官  葉  麗  霞
本件正本證明與原本無異
                                      書  記  官
中    華    民    國  九十九  年    六    月   三十   日
                                                      Ｅ

司法院資訊處製作；財團法人民間司法改革基金會備份。
